臺灣桃園地方法院刑事判決
111年度易字第103號
公  訴  人  臺灣桃園地方檢察署檢察官 
被      告  陳彥志


上列被告因詐欺案件，經檢察官提起公訴（110年度偵字第23554
號、110年度偵字第24290號），本院判決如下：
    主  文
陳彥志幫助犯洗錢防制法第十四條第一項之洗錢罪，處有期徒刑
參月，併科罰金新臺幣貳萬元，罰金如易服勞役，以新臺幣壹仟
元折算壹日。
    事  實
陳彥志可預見將自己金融帳戶資料提供給他人使用，可能幫助他
人從事詐欺行為，用以處理詐騙之犯罪所得，並掩飾犯罪所得之
去向，逃避國家之追訴，仍不違其本意，而基於幫助詐欺取財及
幫助洗錢之不確定故意（無證據證明詐騙者為三人以上或其知悉
為三人以上而共同犯之），於民國109年年底之某日，在其住家
附近之土地公廟，將其所申辦之華南商業銀行帳號000-00000000
0000號帳戶之存摺、金融卡及密碼（下稱華南銀行帳戶資料），
提供給真實姓名年籍不詳、綽號為「阿成」之成年男子(下稱阿
成)，阿成即對何豊勝、陳姿蓉先後為如附表所示之詐欺取財犯
行得逞，並以網路轉帳方式將何豊勝、陳姿蓉因受騙所匯入之款
項轉出，藉以掩飾犯罪所得之去向。
    理  由
一、證據能力部分：
    本判決所引用被告陳彥志以外之人於審判外之供述，檢察官
    、被告迄於言詞辯論終結前均未就證據能力聲明異議，本院
    審酌此等證據資料作成時之情況，並無違法不當及證明力明
    顯過低之情形，認以之作為證據，皆屬適當，依刑事訴訟法
    第159條之5規定，均有證據能力。本判決所引用認定犯罪事
    實之非供述證據，與本案待證事實間均具關聯性，且無證據
    足認係公務員違背法定程序所取得，又無何顯不可信之情形
    ，依刑事訴訟法第158條之4規定之反面解釋，亦均有證據能
    力。
二、認定事實之證據及理由：
　　㈠就上開犯罪事實，訊據被告否認有何幫助詐欺取財、幫助
      洗錢之犯行，辯稱：我是在我家附近土地公廟將華南銀行
      帳戶資料借給阿成使用，阿成說要做生意，我都沒獲得任
      何好處，之後我打電話請阿成還給我，電話都打不通，我
      就把阿成的電話刪掉。
　　㈡不爭執事項：就本判決犯罪事實欄所載之事實經過，除下
      述爭點以外，均為被告所不爭執（本院易字卷第165 頁）
      ，並據告訴人何豊勝、陳姿蓉分別於警詢時指述在案，復
      有華南銀行帳戶之開戶資料及交易明細、通訊軟體LINE對
      話紀錄及自動櫃員機交易明細之截圖、內政部警政署反詐
      騙諮詢專線紀錄表、金融機構協助受詐騙民眾通報疑似警
      示帳戶通報單、嘉義縣警察局民雄分局民興派出所受理各
      類案件紀錄表及受(處)理案件證明單、臺北市政府警察局
      士林分局社子派出所陳報單、受理各類案件紀錄表與受(
      處)理案件證明單、受理詐騙帳戶通報警示簡便格式表、
      金融機構協助受詐騙民眾通知疑似警示帳戶通報單、網路
      匯款明細與博弈網站頁面之截圖在卷可證。
　　㈢依照被告之答辯與主張，本案主要爭點應為：被告有無幫
      助詐欺取財、幫助洗錢之不確定故意？就此爭點，本院綜
      合判斷如下：
　　　⒈金融帳戶攸關個人身家且專屬性甚高，一般人均有妥善
        保管、防止他人擅自使用之認識，且僅本人或與本人具
        極密切信賴關係之人始得使用，並無任意提供給他人使
        用之理。又金融帳戶一旦落入不明人士手中，極易被利
        用為詐欺、取贓、掩飾犯罪所得之本質與去向之犯罪工
        具，迭經媒體多所報導、警示，而屬眾所周知。故避免
        自身所有之金融帳戶遭他人取得後利用為犯罪工具，應
        屬一般人社會生活所具備之基本常識。準此，被告為成
        年人，無何智識異常之情事，並自承將華南銀行帳戶資
        料交給阿成後，沒辦法控制阿成做任何用途(本院易字
        卷第164頁)，應知悉上理，循此已可認定，被告將自己
        所有之華南銀行帳戶資料交給阿成時，可能幫助他人從
        事詐欺行為，用以處理詐騙之犯罪所得，並掩飾犯罪所
        得之去向。
　　　⒉詐欺犯罪正犯為避免檢警調等司法機關自帳戶來源回溯
        追查出真正身分，通常會以他人帳戶供作詐得款項出入
        之帳戶，但該等帳戶若非其所能控制，詐得之款項仍有
        可能遭不知情之該等帳戶持有人提領，或逕自掛失而凍
        結帳戶之使用，甚或因見帳戶內有高額款項進入，逕以
        辦理補發存摺、變更印鑑、密碼等方式取回帳戶之控制
        權，再將帳戶內存款提領一空，如此將使其行騙所詐得
        之款項化為烏有，可見其所使用之他人帳戶，必是其所
        能控制，或帳戶持有者與其有分工、參與之實，始能確
        保詐得款項不會落入他人之手，且因係受其控制，可在
        被害人受騙而匯入款項後，第一時間知悉，而即時由自
        己或指揮受控、分工或參與詐欺犯行之帳戶持有者提款
        ，以求在帳戶遭警示圈存前，盡早落袋為安。經查：
　　　　⑴被告於2次偵訊時均供稱：我是在109年底將華南銀行
          帳戶資料(含金融卡)交給阿成(偵字23554號卷第103
          頁反面、第127頁反面)，並稱金融卡(即提款卡)應在
          阿成手上(同卷第129頁)，又始終辯稱阿成未將華南
          銀行帳戶資料還給被告，則被告必知悉華南銀行帳戶
          資料未遺失，但被告卻於110年2月22日將該帳戶之金
          融卡申請註銷，並於次日申請核發新的金融卡，再自
          同年月26日起使用新領之金融卡，有桃園地方檢察署
          公務電話紀錄單、金融卡發行登記事故資料查詢、華
          南商業銀行掛失/註銷/補(換)發新卡申請書影本在卷
          可考(偵字24290號卷第65頁、第137至139頁)，足認
          被告故意隱瞞金融卡係由自己交給他人而未遺失之事
          實。且在被告本人親筆簽名之上開申請書影本內，被
          告係表示該金融卡於2016年(即105年)4月30日遺失，
          經行員確認後登載於上(同卷第139頁)，此與被告還
          有於109年10月14日持金融卡領款之事實(偵字24290
          號卷第69頁)及嗣後將之交給阿成之情節均不合，更
          屬謊報。
　　　　⑵依華南銀行帳戶之交易明細，上開告訴人因受詐騙而
          於110年3月5日陸續匯入上開款項後，均立遭阿成於
          「幾分鐘」內，以網路轉帳方式轉出而提領一空(偵
          字24290號卷第69頁正反面)，且雖均發生在被告藉口
          遺失而新辦金融卡之後，但阿成之操作，也全不受影
          響，可見阿成於行騙當下，持續掌控著華南銀行帳戶
          ，並不擔憂遭被告掛失或取回控制權後任意提領。而
          被告既知且能新辦金融卡，要再對華南銀行帳戶採取
          掛失、變更密碼或進而提領帳戶內款項等作為，亦無
          困難，則若非被告於提供華南銀行帳戶資料時，有上
          開不確定故意，阿成又怎會如此放心？再者，華南銀
          行帳戶在109年12月21日之餘額僅有18元(剛好落在被
          告所稱將華南銀行帳戶資料交給阿成之時間點)，此
          與實務上常見幫助詐欺、洗錢之行為人交付金融帳戶
          時，帳戶內均僅餘極少數或已無任何餘額之情形，正
          相符合。綜上足認，被告對銀行、本院均故意隱瞞，
          應在掩飾華南銀行帳戶資料之交付，乃出於上開不確
          定故意之實情。
　　　⒊被告雖以前詞置辯。然查，①被告於110年8月11日偵訊時
        辯稱：阿成跟我說有困難要借帳戶使用，但沒說要怎麼
        用，他確實沒有說用途，之後我都連絡不到阿成，阿成
        電話都換掉了；於110年9月28日偵訊時改稱：阿成跟我
        說在做線上賭博，要我帳戶借他幾天，我借他之後，我
        打給他，他的電話轉成空號，我也不知道阿成住哪裡，
        我就刪掉阿成的聯絡方式；於111年5月23日本院法官訊
        問時翻稱：阿成跟我說有資金需要帳戶作運用，我就借
        他帳戶，華南銀行帳戶資料拿不回來，我沒去想這件事
        ；於2日後之111年5月25日本院訊問時改稱：對方說需
        要幫忙，我才借他，我還跟對方問該還我了(等於有連
        絡上阿成之意)；於111年6月8日本院準備程序翻稱：我
        單純借帳戶給阿成，阿成說做很多生意要用到，他沒有
        講說是甚麼或怎麼用，也沒講到是賭博，後來我刪掉他
        的電話號碼；於本院111年7月19日審判程序改稱：阿成
        借帳戶說要做生意，隱含投注的意思，110年3月前、本
        案詐欺被警方發現後，我都有聯絡阿成，但連繫不到，
        我沒想到可以將阿成的電話提供給警方，就將阿成的電
        話刪掉。足見被告每次應訊，說詞一變再變，前後不一
        之情甚顯。②華南銀行帳戶之金融卡並無遺失，而係由
        被告交給阿成，已如前述，被告竟於本院上開準備程序
        、上開審判程序宣稱，是因為金融卡遺失，才去補辦資
        料。再次彰顯被告故意隱匿事實之不可信。③金融帳戶
        資料之重要性，亦如前述，被告竟於本院上開準備程序
        肯認，確是將華南銀行帳戶資料借給一個他不知道本名
        、不知具體用途、也找不到的人(即阿成，見本院易字
        卷第163至164頁)，甚至於本院上開準備程序、審判程
        序堅稱，已將可以聯繫上阿成的唯一管道即阿成的電話
        予以刪除等詞，如此輕率又不在意，與常情有違。綜上
        ，被告所辯有前後不一、刻意隱匿及違反常情等重大瑕
        疵，自無可採。
三、論罪科刑：
　　㈠一般洗錢罪與特定犯罪係不同構成要件之犯罪，特定犯罪
      僅係洗錢行為之「不法原因聯結」，而非該罪之構成要件
      行為，特定犯罪之既遂與否和洗錢行為之實行間，不具有
      時間先後之必然性，只要行為人實行洗錢行為，在後續因
      果歷程中可以實現掩飾、隱匿特定犯罪所得之效果，即得
      以成立一般洗錢罪，並不以「特定犯罪已發生」或「特定
      犯罪所得已產生」為必要。洗錢防制法第2條修正立法說
      明第4點，已敘明有關是否成立該條第3款洗錢行為之判斷
      重點「在於主觀上是否明知或可得而知所收受、持有」，
      即不以「明知」為限，且洗錢防制法第2條規定之洗錢行
      為並無「明知」之要件，在解釋上自不能限於確定故意（
      直接故意），仍應包含不確定故意（未必故意或間接故意
      ）。行為人提供金融帳戶提款卡及密碼予不認識之人，非
      屬洗錢防制法第2條所稱之洗錢行為，不成立同法第14條
      第1項一般洗錢罪之正犯；特定犯罪之正犯實行特定犯罪
      後，為掩飾、隱匿其犯罪所得財物之去向及所在，而令被
      害人將款項轉入其所持有、使用之他人金融帳戶，並由該
      特定犯罪正犯前往提領其犯罪所得款項得手，因已造成金
      流斷點，該當掩飾、隱匿之要件，該特定犯罪正犯自成立
      一般洗錢罪之正犯。如提供金融帳戶之行為人主觀上認識
      該帳戶可能作為對方收受、提領特定犯罪所得使用，對方
      提領後會產生遮斷金流以逃避國家追訴、處罰之效果，仍
      基於幫助之犯意，提供該帳戶之提款卡及密碼，以利洗錢
      之實行，應論以一般洗錢罪之幫助犯，為最高法院111年
      度台上字第663號刑事判決所闡明，該判決並表示，以上
      係最高法院最近之統一見解。
　　㈡核被告所為，係犯刑法第30條第1項前段、第339條第1項之
      幫助詐欺取財罪及同法第30條第1項前段、洗錢防制法第1
      4條第1項之幫助洗錢罪。至起訴書認被告僅涉犯幫助詐欺
      取財罪，而就洗錢防制法上開罪名表示不另為不起訴處分
      ，惟此部分起訴之事實與本院所認定上開犯罪事實之基本
      社會事實同一，本院復於上開審判程序併予告知被告另涉
      犯洗錢防制法上開罪名，已無礙於被告防禦權之行使，又
      經公訴檢察官於該次程序當庭補充更正，有本院該次審判
      筆錄在卷可稽，自無庸就此部分變更起訴法條，附此敘明
      。
　　㈢被告以一提供華南銀行帳戶資料之行為，同時觸犯幫助詐
      欺取財及幫助洗錢之罪名，為想像競合犯，應依刑法第55
      條規定，從一重之幫助洗錢罪處斷。
　　㈣被告以幫助之意思，參與構成要件以外之行為，為幫助犯
      ，酌依刑法第30條第2項規定，減輕其刑。又犯洗錢防制
      法第14條、第15條之罪，在偵查或審判中自白者，減輕其
      刑，洗錢防制法第16條第2項固定有明文，但被告於偵查
      中、本院均否認犯行，自無從適用此規定減輕其刑，併此
      敘明。
　　㈤審酌被告基於上開不確定故意，將華南銀行帳戶資料提供
      給詐欺正犯，而幫助詐欺正犯用於詐騙、洗錢，不但使上
      開告訴人受有財產上之損害，且造成犯罪所得去向遭掩飾
      、犯罪偵查困難、幕後犯罪人得以逍遙法外之結果，致此
      類犯罪手法層出不窮，而危害交易秩序與社會治安，犯後
      且以前後不一、有違事理之飾詞推卸責任，態度不佳。兼
      衡被告之犯罪動機、目的、手段及所造成危害、暨被告之
      品行、智識程度、生活狀況、告訴人陳姿蓉向本院所表示
      依法判決之意見(告訴人何豊勝則均未表示意見)等一切情
      狀後，量處如主文所示之刑，並諭知罰金易科勞役之折算
      標準。
四、不宣告沒收之說明：
　  ㈠洗錢防制法第18條第1項前段固規定：「犯第14條之罪，其
      所移轉、變更、掩飾、隱匿、收受、取得、持有、使用之
      財物或財產上利益，沒收之」，但被告既已將華南銀行帳
      戶資料交給詐欺正犯阿成使用，又無證據證明此等資料已
      經歸還被告，可認被告對此等資料及此帳戶內之款項均已
      失卻事實上之管領權，卷內復無證據證明被告因本案獲有
      任何報酬、財物或財產上利益，自無從對被告為沒收犯罪
      所得、財物或財產上利益之宣告。
　  ㈡華南銀行帳戶資料雖均屬供犯本案所用之物，然未扣案，
      是否仍存在，尚有未明，且其單獨存在並不具刑法上之非
      難性，倘宣告追徵，除另使刑事執行程序開啟之外，對於
      被告犯罪行為之不法、罪責評價並無影響，復就沒收制度
      所欲達成之社會防衛目的亦無任何助益，況其已遭通報為
      警示帳戶，可認欠缺沒收之刑法上重要性。是本院認其無
      沒收或追徵之必要，爰依刑法第38條之2第2項規定，亦不
      宣告沒收。
據上論斷，應依刑事訴訟法第299條第1項前段，判決如主文。
本案經檢察官詹佳佩提起公訴，檢察官洪鈺勛到庭執行職務。
中　　華　　民　　國　　111 　年　　8 　　月　　17　　日
            刑事第十庭審判長法　官　林大鈞
　　　　　　　　　          法  官  陳愷璘
　　　　　　　　　          法  官  徐漢堂
以上正本證明與原本無異。
如不服本判決應於收受判決後20日內向本院提出上訴書狀，並應
敘述具體理由。其未敘述上訴理由者，應於上訴期間屆滿後20日
內向本院補提理由書(均須按他造當事人之人數附繕本)「切勿逕
送上級法院」。告訴人或被害人如對本判決不服者，應具備理由
請求檢察官上訴，其上訴期間之計算係以檢察官收受判決正本之
日期為準。 
　　　　　　　　　　　　　  書記官　侯儀偵　　　　　　　
中　　華　　民　　國　　111 　年　　8 　　月　　18　　日
附錄本案論罪科刑法條全文：
中華民國刑法第30條
（幫助犯及其處罰）
幫助他人實行犯罪行為者，為幫助犯。雖他人不知幫助之情者，
亦同。
幫助犯之處罰，得按正犯之刑減輕之。
中華民國刑法第339條
（普通詐欺罪）
意圖為自己或第三人不法之所有，以詐術使人將本人或第三人之
物交付者，處5年以下有期徒刑、拘役或科或併科50萬元以下罰
金。
以前項方法得財產上不法之利益或使第三人得之者，亦同。
前二項之未遂犯罰之。
洗錢防制法第14條
有第二條各款所列洗錢行為者，處7年以下有期徒刑，併科新臺
幣5百萬元以下罰金。
前項之未遂犯罰之。
前二項情形，不得科以超過其特定犯罪所定最重本刑之刑。
附表：
編號 告訴人 遭阿成詐欺之時間(民國)及方式 轉帳時間 轉帳金額 （新臺幣） 1 何豊勝 於110年3月5日前某日，以話術誘使告訴人何豊勝操作博弈遊戲，使告訴人何豊勝陷於錯誤，而匯款至被告之上開華南銀行帳戶。 110年3月5日晚間9時11分許 轉帳1次，1萬元 2 陳姿蓉 於110年2月25日開始，以話術誘使告訴人陳姿蓉操作博弈遊戲，待告訴人陳姿蓉欲贖回款項時，向告訴人陳姿蓉佯稱需匯款至指定帳戶才能贖回云云，使告訴人陳姿蓉陷於錯誤而匯款至被告之上開華南銀行帳戶。 110年3月5日晚間8時45分至9時12分許 轉帳3次，合計7萬元